ACORDAO-COMPLETO-2523827

ACÓRDÃO 488/2022 ATA 8/2022 - PLENÁRIO

VISTOS, relatados e discutidos estes autos de Representação, nos quais se aprecia Embargos de Declaração interpostos por Leonardo Pereira Rodrigues dos Santos contra Despacho do Relator constante da peça 252 dos presentes autos, datado de 1/11/2021,
ACORDAM os Ministros do Tribunal de Contas da União, reunidos em sessão de Plenário, ante as razões expostas pelo Relator, em:
9.1. conhecer dos presentes embargos, com fundamento no art. 34, caput, e § 1º, da Lei 8.443/1992, e, no mérito, acolhê-los parcialmente para, sem efeitos infringentes, integrar as razões de decidir do Despacho do Relator constante da peça 252 destes autos com os fundamentos expostos na Proposta de Deliberação condutora deste Acórdão; e
9.2. dar ciência deste arresto ao embargante.

Embargos de declaração contra despacho do relator que determinou a audiência de diversos responsáveis em razão de irregularidades em operações de financiamento à exportação de serviços de engenharia.

Banco Nacional de Desenvolvimento Econômico e Social (BNDES).

3. Interessados/Responsáveis:
3.1. Interessado: Identidade preservada (art. 55, caput, da Lei n. 8.443/1992).
3.2. Responsável: Identidade preservada (art. 55, caput, da Lei n. 8.443/1992).

13.1. Ministros presentes: Ana Arraes (Presidente), Walton Alencar Rodrigues, Benjamin Zymler, Augusto Nardes, Aroldo Cedraz, Vital do Rêgo, Jorge Oliveira e Antonio Anastasia.
13.2. Ministros-Substitutos presentes: Augusto Sherman Cavalcanti (Relator), Marcos Bemquerer Costa e André Luís de Carvalho.

AUGUSTO SHERMAN

Trata-se de Embargos de Declaração opostos por Leonardo Pereira Rodrigues dos Santos contra Despacho do Relator constante da peça 252 dos presentes autos, datado de 1/11/2021.
Por meio dessa decisão, este Relator apreciou a resposta às oitivas do Banco Nacional de Desenvolvimento Econômico e Social (BNDES) acerca dos indícios de falhas e irregularidades verificadas na representação apartada do TC Processo 034.365/2014-1, relativo a financiamentos à exportação de serviços de engenharia, autuada com objetivo de analisar operações de crédito a ente público estrangeiro, concedidos pelo BNDES para apoiar serviços de engenharia relacionados à construção de portos e estaleiros em Cuba e na Venezuela.
Na decisão atacada foi determinada, entre outras medidas, a realização de audiência de diversos gestores do Banco acerca de irregularidades apontadas pela Secretaria de Fiscalização de Infraestrutura Portuária e Ferroviária (SeinfraPortoFerrovia) nas operações de financiamento destes autos.
O Sr. Leonardo Pereira Rodrigues dos Santos alega: (i) falta de acesso ao processo; (ii) falta de individualização da operação que está sendo imputada ao embargante; (iii) contradição ao não aplicar ao responsável o entendimento exposto por este Relator no sentido de que não seriam responsabilizados os substitutos que apenas participaram eventualmente de uma reunião ou operação, em favor do recorrente; e (iv) obscuridade entre o cargo exercido e a responsabilização, uma vez que sequer fazia parte da equipe de exportação de serviços; nos termos da peça recursal constante à peça 362, cujos excertos a seguir transcrevo:
" (...) 
II. PRELIMINAR - DA FALTA DE ACESSO AO PROCESSO - SUSPENSÃO DA CONTAGEM DO PRAZO RECURSAL
Conforme protocolo nº 69.579.399-7 (ANEXO 2) , foi apresentado em 08/11/2021 (um dia útil após o recebimento da comunicação de audiência) requerimento de fornecimento de cópia integral das peças que compõem a presente Tomada de Contas.
Ocorre que até o fim do prazo para oposição dos presentes Embargos de Declaração, qual seja, em 17 de novembro de 2021 (terça-feira) , as peças que compõem os autos do processo ainda não foram disponibilizadas para acesso pelo embargante e seus representantes.
É oportuno salientar que a referida restrição aos documentos constantes no processo interfere diretamente no direito de defesa do embargante, especialmente neste momento em que busca esclarecer pontos em que a decisão, data vênia, não se fez inteiramente límpida.
Portanto, é necessário que seja considerado que o presente recurso foi elaborado sem que o embargante tivesse acesso aos documentos do processo, motivo pelo qual se reserva no direito de apresentar eventual argumentação complementar após obtenção de vistas do processo.
Notadamente, é firme a posição deste Tribunal de Contas no sentido de suspensão da contagem do prazo recursal quando a disponibilização de vista aos documentos do processo não ocorre no mesmo dia do pedido realizado, tal como ocorre na presente hipótese. Destaca-se, portanto, a recente exposição do tema:
'8. De plano, conheço dos presentes embargos de declaração, satisfeitos os requisitos de admissibilidade aplicáveis à espécie.
9. No mérito dos presentes embargos de declaração, acompanho as conclusões e propostas da Serur, cujos fundamentos adoto como minhas razões de decidir, sem prejuízo de tecer comentários sobre alguns dos aspectos que considero mais importantes.
10. De fato, verifico que a UFSC, por meio de sua Procuradoria Federal, apresentou, em 17/10/2019, petição protocolada pessoalmente na Sede da Unidade do TCU na cidade de Florianópolis, formulando pedido de prorrogação de prazo para interposição de recurso (peça 60) , tendo formulado pedido de vista na mesma data (peça 61) .
11. Verifico, também, que o referido pedido de vista foi concedido nos termos do e-mail da Central de Atendimento ao Cidadão da Secretaria de Gestão de Processos - Seproc, datado de 21/10/2019 (peça 112) , ou seja, no último dia para a interposição do recurso.
12. Tendo em vista que o Tribunal entende ser possível a suspensão do prazo recursal quando a solicitação de cópia/vista dos autos não for atendida no dia do requerimento, conforme entendimento contido nos Acórdão 1463/2009-TCU-Segunda Câmara, Rel. Ministro Raimundo Carreiro; 6.811/2010-2ª Câmara, Rel. Ministro Benjamin Zymler; e 3.857/2011-2ª Câmara, Rel. Ministro Ubiratan Aguiar, considero, em linha com a Serur, que o pedido de reexame interposto pela UFSC era, na verdade, tempestivo.
13. Assim, conheço dos presentes embargos, dou-lhes efeitos infringentes a fim de tornar insubsistente o Acórdão 2728/2020-TCU-Plenário e, consequentemente, conheço do pedido de reexame interposto anteriormente (peça 63) , porquanto era tempestivo." - grifo nosso.
Como bem delineado no trecho destacado, não é de hoje, bem como não se trata de interpretação isolada, o reconhecimento da suspensão da contagem do lapso recursal em hipótese idêntica ao ocorrido no presente caso.
Resta ainda assentado no art. 221 do Código de Processo Civil a suspensão do curso do prazo por obstáculo em detrimento da parte, devendo o mesmo ser restituído para complementação quando cessado o embaraço.
Pelo exposto, requer-se a suspensão da contagem do prazo recursal considerando o pedido de vista dos documentos do processo (ANEXO 2) , até o presente momento não atendido.
III) DA FALTA DE INDIVIDUALIZAÇÃO DA OPERAÇÃO QUE ESTÁ SENDO IMPUTADA
RESPONSABILIDADE AO EMBARGANTE.
Conforme amplamente abordado, os presentes embargos declaratórios estão sendo opostos sem que o embargante tenha acesso aos documentos do presente apartado, ainda que o pedido de vista e cópia tenha sido realizado em 08/11/2021 (ANEXO 2) . Neste ínterim, portanto, permanece o embargante sem tomar conhecimento das instruções produzidas pela SeinfraPortoFerrovia.
Segundo a decisão ora embargada (peça 252) , não há qualquer menção sobre qual/quais operação/operações o embargante está sendo chamado a apresentar razões de justificativa, dificultando em demasia a efetiva apresentação de explicações e evidências à E. Corte de Contas, de modo que também não há a devida individualização das suas condutas.
Deste modo, concessa vênia, o item a.3, mais a frente transcrito, é extremamente genérico e indissociável com relação às condutas imputadas ao Justificante, sendo certo que não houve participação do embargante em todas as operações auditadas.
Deve-se levar em conta que o BNDES é um banco de importância nacional em que são realizadas inúmeras operações financeiras, inclusive, análise e abertura de linhas de crédito, diariamente. Ainda que se restrinja o objeto da análise à Área de Exportação (AEX) , não é possível aferir sem margem de dúvidas em quais das operações, de acordo com o entendimento do Exmo. Ministro Relator, existem indícios de não conformidades e dentre essas quais teriam relação com o embargante a ponto de seus esclarecimentos serem trazidos à esta Corte.
Portanto, o que se verifica é que as audiências acabam por ganhar um caráter genérico, o que inviabiliza o exercício do direito de defesa.
Ao se questionar por meio de audiência cada um dos funcionários do Banco individualmente, é necessário que seja exposto claramente acerca de quais operações esta Egrégia Corte está solicitando justificativas.
Veja-se que o recente Acórdão 2296/2021-TCU-Plenário, proferido no bojo da TC Processo 002.275/2018-0, o qual trata da linha de financiamento à exportação do BNDES aos empreendimentos de geração e transmissão de energia, atendeu a individualização das operações e apontou especificamente as operações que deveriam ser respondidas por cada responsável, ao passo que a presente Decisão não seguiu o mesmo critério.
É oportuno ressaltar que a individualização das operações faz parte ainda de um direito do embargante, uma vez que somente com essa informação poderá apresentar a defesa adequada.
 (...) 
V. DA CONTRADIÇÃO ENTRE AS RAZÕES DE DECIDIR DO ACÓRDÃO EMBARGADO E A CONVOCAÇÃO DO EMBARGANTE EM AUDIÊNCIA - SUPERINTENDENTE SUBSTITUTO QUE, AO QUE TUDO INDICA, PARTICIPOU, POR PERÍODO MUITO REDUZIDO, DE SOMENTE UMA OPERAÇÃO.
De acordo com o artigo 1º, §3º, da Lei Orgânica do TCU, são partes essenciais das decisões do Plenário ou das Câmaras: o relatório, a fundamentação e o dispositivo. Desse modo, integram a decisão recorrida, no presente caso: o relatório de instrução da SeinfraPortoFerrovia, cujo teor o embargante ainda não teve acesso, e a Decisão do Min. Relator constante na peça 252.
Segundo a Decisão embargada, para apreciação destes autos, assim como na responsabilização dos funcionários do BNDES, foram considerados também os entendimentos firmados nos Acórdãos 2.006/2019 (TC Processo 017.469/2016-3) , 4.032/2020 (TC Processo 010.191/2018-6) e 2.296/2021 (TC Processo 002.275/2018-0) , tornando tais análises também integrantes das razões de decidir, senão vejamos:
"6. Ressalto que, na apreciação dos presentes autos, considerarei as análises da SeinfraPortoFerrovia e os entendimentos firmados quanto ao tema nos Acórdãos 2.006/2019, 4.032/2020 e 2.296/2021, todos do Plenário." - trecho retirado da pág. 1 da Decisão recorrida (peça 252) .
"IV. Responsabilização dos agentes a partir das funções e responsabilidades dos cargos por eles ocupados e exercidos
37. A responsabilização dos agentes envolvidos nas operações de financiamento no âmbito do presente apartado seguiu o entendimento disposto nos acórdãos 2.006/2019, 4.032/2020 e 2.296/2021, todos do Plenário, levando-se em conta as especialidades atinentes às funções que esses agentes exerciam, bem como as atribuições inerentes aos seus cargos, e, ainda, sua posição na hierarquia da instituição." - trecho retirado da pág.
5 da Decisão recorrida (peça 252) .
"a.3 [...] para que (conforme os critérios de responsabilização estabelecidos nos acórdãos 2.006/2019, 4.032/2020 e 2.296/2021, todos do Plenário, bem como nas condutas descritas no Anexo I da instrução de peça 243) , apresentem razões de justificativas acerca das falhas e irregularidades [...]" - trecho retirado da pág. 21 da Decisão recorrida (peça 252) .
A existência de contradição ou obscuridades em ou entre qualquer das partes do julgado dá ensejo à interposição de embargos de declaração.
Assim sendo, em voto oral proferido na Sessão de Julgamento do dia 29/09/2021 (Plenário) , o E. Ministro Relator destacou o esforço desta E. Corte de Contas para racionalizar o processo de chamada de responsáveis para apresentação de razões de justificativa nos processos referentes às operações realizadas pelo BNDES.
Segundo a exposição do e. Ministro, foi esclarecido que a diretriz em relação aos substitutos consiste em não incluir os que apenas participaram eventualmente de uma reunião ou operação. Destarte, confira-se trecho do voto oral do Ministro Relator:
"O último ponto é a questão do Superintendente substituto, também nesse ponto concordamos com Vossa senhoria e a posição do banco. Nós não queremos incluir aqueles substitutos que participaram de uma reunião ou outra e por isso terminaram assinando algum documento de aprovação dessas operações. Não é esse o caso de responsabilização tanto dos diretores quantos dos Superintendentes substitutos. Nós só estamos incluindo os substitutos no caso em que eles participaram das reuniões em que eles foram os relatores do processo e aprovação da operação - porque neste caso, nós entendemos que ele tinha plena consciência do que estava levando a reunião de diretoria e por isso precisa ser mantida a sua responsabilização. Então, são pouquíssimos casos de diretores e superintendentes substitutos que precisam ser mantidos em razão desta circunstância." - grifo nosso.
Pelas razões proferidas, restou límpido que segundo a linha de trabalho da secretaria técnica e o entendimento do Ministro Relator, em concordância com as razões apresentadas pelo BNDES, não deveriam ser convocados em audiência os membros que tenham exercido a função de superintendente substituto em tão somente uma operação e por atos isolados. A exceção à regra, conforme exposto, seria a hipótese de o responsável ter ainda relatado a operação perante decisão de Diretoria.
Contudo, a Decisão ora recorrida deixou de aplicar o r. entendimento exposto pelo Relator em favor do embargante, quando, na realidade, a lógica de subsunção é perfeitamente aplicável no presente caso.
Segundo é possível se recordar da atuação no Banco, e sem acesso aos documentos do presente apartado, aparentemente o embargante teria participado tão somente de uma operação, relativa à Quarta Tranche de construção do Porto de Mariel, na função precária de Superintendente Substituto, que durou tão somente 3 dias, e neste diminuto interregno assinou o Ran já elaborado e aprovado pelo departamento especializado a fim de promover a apreciação dos superiores hierárquicos.
Por esse motivo, com a devida vênia, o embargante enquadra-se inteiramente na hipótese prevista pelo próprio Exmo. Ministro Relator de não chamar em audiência "aqueles substitutos que participaram de uma reunião ou outra e por isso terminaram assinando algum documento de aprovação dessas operações".
Importante destacar que o embargante NÃO foi relator do processo de aprovação da operação, portanto, não está enquadrado na exceção explanado pelo e. Ministro Relator, o que, mais uma vez, aponta a perfeita subsunção entre o entendimento exposto no voto oral e a situação do embargante, conforme Ata de Diretoria (ANEXO 3) :
Assim sendo, requer-se o provimento dos embargos de declaração para sanar a contradição existente, de modo a excluir o embargante da relação de responsáveis chamados para apresentar razões de justificativa.
VI. DA OBSCURIDADE ENTRE O CARGO EXERCIDO E A RESPONSABILIZAÇÃO - CHAMADO A RESPONDER NA FUNÇÃO DE SUPERINTENDENTE SUBSTITUTO. RESPONSÁVEL QUE SEQUER FAZIA PARTE DA EQUIPE DE EXPORTAÇÃO DE SERVIÇOS (DECEX 2) .
Como já informado, o embargante não possui acesso aos documentos do presente apartado, e pelo que consegue se recordar, a Decisão ora embargada se refere a sua suposta atuação como Superintendente Substituto da AEX na aprovação do Ran da Quarta Tranche de construção do Porto de Mariel.
Contudo, importa destacar que se tratava de atuação precária, eis que exercido em substituição ao titular da época, assim como o embargante sequer fazia parte do Decex 2 - responsável pela exportação de serviços.
Veja-se que, neste caso em especial, o embargante está sendo convocado a prestar razões de justificativa em função de uma única operação que contou com a sua assinatura, quando atuou na função substitutiva por somente 3 dias, e que já contava com amplo debate e análise da equipe especializada do setor de serviços (da qual o embargante não fazia parte) .
Portanto, não se apresenta como razoável que o embargante, em substituição em setor diferente do seu, deixasse de anuir com Relatório de Análise que em seu conhecimento tinha seguido todos os trâmites previstos no ordenamento do BNDES.
O embargante atuou como Chefe de Departamento do Decex 3 da AEX entre 03/2009 e 05/2013. O Decex 3 era o setor responsável pela análise das exportações de bens no âmbito do BNDES.
Dada a divisão de trabalho vigente à época entre os departamentos (DECEX 1 - defesa; DECEX 2 - serviços; DECEX 3 - bens) , repisa-se que a operação foi realizada sem qualquer ingerência do embargante ou do DECEX 3, por ele chefiada, motivo pelo qual sequer fazia parte da equipe de análise, e muito menos tinha conhecimento dos detalhes da operação.
Por outro lado, quanto às substituições no BNDES, estas em geral ocorriam por períodos curtos. No caso do embargante a substituição se deu em nível de superintendência, hipótese na qual o superintendente substituto não gerenciava de fato a equipe do departamento que momentaneamente representaria.
Importante ainda rememorar as circunstâncias nas quais o embargante foi inserido na função substituta. Naquela época, a atuação do Decex 2 (exportação de serviços) se mostrava absolutamente sólida, com amparo das normas então vigentes e com base em linhas de fomento operacionalizadas há muito tempo. Assim, restando constatado, na breve análise que o exíguo prazo de substituição permitiu, que a atuação no caso seguia o padrão de atuação da equipe (a qual não chefiava e relativamente a qual exercia tão somente a função de superintendente substituto por 3 dias) , não havia, portanto, razões idôneas a fundamentar qualquer questionamento do embargante.
Ademais, a assinatura do embargante apenas tinha o condão de viabilizar o prosseguimento do procedimento de análise no âmbito do BNDES.
 (...) 
Neste contexto, o que se observa é que o embargante era responsável por outro departamento da AEX (Decex 3 - exportação de bens) , e esporadicamente substituía o superintendente titular - que era o gestor responsável da área que cuidava dos financiamentos para exportações de aeronaves (Decex 1) , serviços (Decex 2) e de bens (Decex 3) - cumprindo a regra formal interna do Banco para submissão dos temas às alçadas superiores, após a efetiva análise e discussão do relatório perante a equipe titular e especializada do departamento de exportação de serviços (Decex 2) .
Dessa forma, aos superintendentes substitutos cabia supervisionar se a operação estava sendo encaminhada conforme os padrões naquele diminuto período de substituição (poucos dias) .
Assim, e considerando a conduta padrão reiterada pelos titulares das posições, não é possível exigir que o executivo substituto, titular de outra unidade (Decex 3) , tivesse um olhar crítico ao encaminhar uma operação absolutamente padrão e conforme os modelos e costumes da época. Muito menos se opor a uma operação acerca da qual sequer tinha conhecimento em detalhes, já que realizada por outro departamento com atribuições distintas ao que chefiava.
A propósito, sobre o tema da responsabilização de funcionários o Banco que titularizavam cargos em outros departamentos, assim se posicionou o e. Ministro Relator nas suas razões orais no bojo da TC Processo 002.275/2018-0:
"A unidade técnica estaria propondo a audiência de integrantes da GCOL e da Decex 4 sem que esses funcionários tenham praticado nenhum ato irregular.
De fato, concordamos com essa situação e no voto já havíamos excluído a responsabilidade desses servidores integrantes da GCOL e da Decex 4.
À exemplo da linha exposta pelo e. Relator nas suas razões, o entendimento se apresenta em consonância com os seus predecessores (acórdão 2.622/2020 e 4.032/2020) no sentido de exclusão dos responsáveis que não pertenciam ao departamento de exportação de serviços (Decex 2) .
Veja-se que o Acórdão 2622/2020-TCU-Plenário, no julgamento de Embargos de Declarações na TC Processo 017.469/2016-3, assim dispôs acerca dos responsáveis então titulares do Decex 5:
'A alegação dos responsáveis diz respeito ao conteúdo informado no parágrafo 37 do referido expediente:
'37. Cumpre-nos destacar, ainda, que os técnicos e gerentes da AEX/GEST ou AEX/DECEX5/GEST, que firmaram alguns dos RAn, realizavam apenas atividades de acompanhamento da conjuntura internacional", pois esta unidade atua como fonte de estatísticas e informações macroeconômicas do país destino das exportações brasileiras. Não era atribuição dos empregados lotados nesta gerência a realização de análise do pedido de financiamento. Na prática, a partir da realização de demandas por outras gerências, a GEST encaminha documentos já existentes ou atualiza informações para que as equipes operacionais utilizem em suas atividades.'
Assim, verifico que há informação expressa do banco no sentido de que esses funcionários não participaram das análises que concorreram para a aprovação das operações de financiamento.
72. De igual modo, observo que as atribuições das equipes da Gerência de Estudos versavam sobre variáveis macroeconômicas, tais como PIB, inflação, câmbio e balança comercial, que ajudavam a contextualizar o mercado dos países importadores, mas que não eram específicas de qualquer projeto ou operação de financiamento, e, por esse motivo, as condutas dos responsáveis não possuem nexo de casualidade com as irregularidades apontadas nas análises das solicitações de financiamentos por parte das empresas exportadoras junto ao BNDES.
73. Em vista disso, entendo que se deva dar provimento aos embargos desses responsáveis, de modo a excluir o nome [...] do rol de pessoas a serem chamadas em audiência, ou seja, de sorte a excluir o nome dos embargantes dos subitens 9.1.2 e 9.1.6 do Acórdão 2006/2019-TCU-Plenário." - grifo nosso.
Portanto, em cotejo às exclusões citadas nas razões orais do e. Ministro Relator, quanto aos membros da GCOL e do Decex 4, mesmo entendimento aplicado em relação aos integrantes do Decex 5 nas Tomadas de Contas Processo 017.469/2016-3 e Processo 010.191/2018-6, não restou límpido ao embargante a razão de o mesmo entendimento não ter sido aplicado em seu favor no presente apartado.
Veja-se que de igual modo se trata de membro titular de outro departamento (Decex 3) , que não se confundia com a equipe de análise às operações de exportações de serviços (Decex 2) dada a sua especialidade, e que por somente 3 dias exerceu função precária substituta, não havendo sob o prisma da razoabilidade qualquer condição de questionar procedimentos e invalidar atos já praticados pelos membros especializados do setor.
Assim sendo, requer-se o provimento dos embargos de declaração para sanar a obscuridade existente, de modo a excluir o embargante da relação de responsáveis chamados para apresentar razões de justificativa.
VII. CONCLUSÃO
Isso posto, requer-se o conhecimento e o provimento dos presentes embargos de declaração, com o saneamento e o esclarecimento da contradição e obscuridade acima referidas, e a subsequente exclusão do embargante do item a.3 da Decisão embargada (peça 252) , tornando-se sem efeito a determinação de audiência.
Outrossim, requer-se a suspensão da contagem do prazo recursal considerando o pedido de vista dos documentos do processo (ANEXO 1) , até o presente momento não integralmente atendido, ressalvando o direito a eventual complementação das presentes razões após a efetiva disponibilização das cópias.
Pede deferimento." (Destaques do original) .
É o Relatório.

Pedro José de Almeida Ribeiro (163.187/OAB-RJ), representando Roberto Zurli Machado; Grazielle Fernandes Pettene, Denilson Ribeiro de Sena Nunes (96.320/OAB-RJ), Ana Paula Barbosa de Sá (140352/OAB-RJ), Maria Joana Carneiro de Moraes (158.738/OAB-RJ), André de Castro Oliveira Pereira Braga (201.971/OAB-RJ), Maritisa Mara Gambirasi Carcinoni, Lauro Luiz Studart Leão (13.539/OAB-DF), Tais Guida Fonseca Guedes (156.097/OAB-RJ), Saulo Benigno Puttini (42.154/OAB-DF), Anna Paula Bottrel Souza (143.502/OAB-RJ), Adriana Diniz de Vasconcellos Guerra (191.390-A/OAB-SP) e outros, representando Banco Nacional de Desenvolvimento Econômico e Social (BNDES); Francisco Augusto da Costa e Silva (21.370/OAB-RJ), Daniella Felix Teixeira (224.286/OAB-RJ) e outros, representando Armando Mariante Carvalho Junior; Ivan Ribeiro dos Santos Nazareth (121.685/OAB-RJ), representando Leonardo Pereira Rodrigues dos Santos; Marta de Castro Meireles (130.114/OAB-RJ) e Ivan Ribeiro dos Santos Nazareth (121.685/OAB-RJ), representando Bruno Castelo Branco, Luiz Antônio Araújo Dantas, Luiz Filipe de Castro Neves e Márcia Cristina da Silva Dias; Paulo Eduardo Sampaio Barreto da Rocha (CPF 373.178.147-68), Francisco Augusto da Costa e Silva (21.370/OAB-RJ) e outros, representando Eduardo Rath Fingerl; Louise Dias Portes (203.612/OAB-RJ), Luís Inácio Lucena Adams (29512/OAB-DF) e outros, representando Élvio Lima Gaspar; Luís Felipe Vasconcelos de Melo Cavalcanti (42884/OAB-PE), representando Roberta Lavalle da Silva Faria; Francisco Augusto da Costa e Silva (21.370/OAB-RJ), Daniella Felix Teixeira (224.286/OAB-RJ) e outros, representando Fernando Marques dos Santos, Luiz Fernando Linck Dorneles e Wagner Bittencourt de Oliveira; Renata Machado de Araújo Machado (38.097/OAB-DF), Luís Justiniano Haiek Fernandes (2.193-A/OAB-DF), Eduardo Stênio Silva Sousa (20.327/OAB-DF) e outros, representando Andrade Gutierrez S.A.; Sérgio Bermudes (17587/OAB-RJ), Fábio Mantuano Príncipe Martins (181.783/OAB-RJ), Márcio Vieira Souto Costa Ferreira (59384/OAB-RJ), Flávio Jaime de Moraes Jardim (17.199/OAB-DF) e Mateus Rocha Tomaz (50.213/OAB-DF), representando João Carlos Ferraz, Luciano Galvão Coutinho e Maurício Borges Lemos; Luís Felipe Vasconcelos de Melo Cavalcanti (42884/OAB-PE) e Bruna Wills (46082/OAB-DF), representando Thiago Leone Mitidieri; Anderson Medeiros Bonfim (315.185/OAB-SP), Fernando Hideo Iochida Lacerda (305.684/OAB-SP), Renata Mollo dos Santos (179.369/OAB-SP), Pedro Estevam Alves Pinto Serrano (90.846/OAB-SP) e Juliana Salinas Serrano (271.406/OAB-SP), representando Guilherme Narciso de Lacerda; Felipe Lima Araújo Romero (215.001/OAB-RJ), Fernanda Pereira Carneiro (130.752/OAB-RJ), José Guilherme Berman Corrêa Pinto (119.454/OAB-RJ), Giovani Trindade Castanheira Menicucci (27.340/OAB-DF), Felipe Schvartzman (185.643/OAB-RJ), Catiuscia Pacheco Pires de Oliveira (31804/OAB-DF), Jean Carlos dos Santos Honório (234.053/OAB-RJ), Katherine Cardoso de Souza, André Macedo de Oliveira (15.014/OAB-DF), Luiz Antônio de Sampaio Campos (75.714/OAB-RJ) e Helena Tavares Cavalcanti Dumont de Serpa, representando Júlio César Maciel Ramundo.

Não atuou.

EMBARGOS DE DECLARAÇÃO CONTRA DESPACHO DO MINISTRO-RELATOR QUE DETERMINOU A AUDIÊNCIA DO RECORRENTE PARA APRESENTAR RAZÕES DE JUSTIFICATIVA ACERCA DE POSSÍVEIS IRREGULARIDADES NOS FINANCIAMENTOS DO BNDES ÀS EXPORTAÇÕES DE BENS E SERVIÇOS DE ENGENHARIA DESTINADOS À CONSTRUÇÃO DE PORTOS E ESTALEIROS EM CUBA E NA VENEZUELA. CONHECIMENTO. ACOLHIMENTO PARCIAL PARA, SEM EFEITOS INFRINGENTES, INTEGRAR A DECISÃO RECORRIDA.

REPRESENTAÇÃO (REPR)

Secretaria de Fiscalização de Infraestrutura Portuária e Ferroviária (SeinfraPortoFerrovia).

Cuidam os autos, originalmente, de Representação apartada e conexa ao TC Processo 034.365/2014-1, autuada pela Secretaria de Controle Externo da Administração Indireta no Rio de Janeiro (SecexEstatais/RJ) por determinação do item 9.2.1 do Acórdão 1413/2016-TCU-Plenário, de minha relatoria, com objetivo de analisar operações de financiamentos concedidos pelo Banco Nacional de Desenvolvimento Econômico e Social (BNDES) para apoiar a exportação de serviços de engenharia, relacionados à construção de portos e estaleiros em Cuba e na Venezuela.
Na atual fase processual, cuida-se de embargos de declaração opostos por Leonardo Pereira Rodrigues dos Santos (peça 362) contra Despacho deste Relator (peça 252) por meio do qual foram determinadas as audiências do ora embargante, por indícios de irregularidades apurados na concessão de financiamentos do BNDES sob análise nos presentes autos.
Com relação a espécie recursal apresentada pelo responsável, o Regimento Interno do TCU fala especificamente no art. 287 que "cabem embargos de declaração quando houver obscuridade, omissão ou contradição em acórdão do Tribunal" (destacou-se) . No caso presente, não foi proferido nenhum acórdão e sim um despacho monocrático deste Relator.
Relembro que no recente Acórdão 342/2022-TCU-Plenário, de minha relatoria, esta Corte enfrentou situação semelhante sobre a admissibilidade de oposição de embargos de declaração contra decisão monocrática de Ministro-Relator, em que consignei no voto:
" (...) 
4. É notório que os embargos declaratórios buscam eliminar imperfeições que se apresentem no corpo da deliberação prolatada, exercendo a função de expediente técnico à complementação das decisões, ante a presença de obscuridade, contradição ou omissão nas decisões.
5. Nesse sentido, a Lei Orgânica do TCU e o Regimento Interno trazem em seus arts. 34 e 287, respectivamente, as possibilidades de cabimento desse tipo recursal, in verbis:
Art. 34. Cabem embargos de declaração para corrigir obscuridade, omissão ou contradição da decisão recorrida.
 (...) 
Art. 287. Cabem embargos de declaração quando houver obscuridade, omissão ou contradição em acórdão do Tribunal.
 (...) 
6. Assim, observa-se que, embora a LOTCU mencione o cabimento de embargos de declaração em face de decisão do Tribunal, sem excluir a possibilidade do uso desse recurso para impugnar decisões monocráticas, o RITCU foi mais restritivo, ao prever o cabimento do aludido recurso apenas em face de acórdãos.
7. Não obstante, entendo que decisões monocráticas podem encontrar-se maculadas de obscuridade, contradição ou omissão, e que, nesses casos, seria admissível a oposição de embargos de declaração com vistas a aclarar e integrar a decisão.
8. Ademais, no âmbito do judiciário, a apresentação dos aclaratórios contra qualquer tipo de deliberação é atualmente aceita, configurando posição dominante e adotada pela doutrina, igualmente para os casos de omissão, contradição ou obscuridade que possam surgir. Em vista disso, tal tendência foi positivada no novo Código de Processo Civil, o qual, em seus arts. 1.022 e 1.024, assim dispõe:
Art. 1.022. Cabem embargos de declaração contra qualquer decisão judicial para:
I - esclarecer obscuridade ou eliminar contradição;
II - suprir omissão de ponto ou questão sobre o qual devia se pronunciar o juiz de ofício ou a requerimento;
III - corrigir erro material.
 (...) 
Art. 1.024. (...) 
§ 2o  Quando os embargos de declaração forem opostos contra decisão de relator ou outra decisão unipessoal proferida em tribunal, o órgão prolator da decisão embargada decidi-los-á monocraticamente.
 (...) (grifou-se) .
9. Outrossim, no âmbito deste Tribunal, existem julgados, a exemplo dos Acórdãos 132/2018 (Relator Ministro Bruno Dantas) e 1.350/2018 (de minha relatoria) , ambos do Plenário, que admitem a oposição de embargos de declaração em face de despachos. 
20. Portanto, os presentes embargos devem ser conhecidos, ante o preenchimento dos requisitos de admissibilidade previstos no art. 34, § 1º, da Lei 8.443/1992".
Em vista do exposto, em sintonia com a jurisprudência desta Casa, conheço dos embargos apresentados, uma vez que preenchem os requisitos atinentes à espécie, descritos na Lei Orgânica e no Regimento Interno deste Tribunal.
Preliminarmente, o embargante alega que até o fim da data para a oposição dos presentes Embargos de Declaração, em 17/11/2021, a integra das peças que compõem os autos ainda não haviam sido disponibilizadas para acesso pelo responsável e seus representantes. Assim, requer a suspensão da contagem do prazo recursal considerando o pedido de vista dos documentos do processo até aquele momento não integralmente atendido.
Quanto a esse ponto, convém informar que posteriormente à impetração dos presentes embargos, apreciei, mediante Despacho exarado em 7/12/2021 (peça 406) , solicitações de diferentes responsáveis atinentes ao acesso ao processo e adequação do prazo de defesa. Na oportunidade, autorizei a cópia integral dos presentes autos, inclusive de peças sigilosas, a todos os responsáveis chamados em audiência por intermédio do Despacho de peça 252. Nesse mesmo expediente também autorizei a devolução do prazo de 60 (sessenta) dias a esses responsáveis, a contar da data daquela decisão, o que atende à arguição preliminar do recorrente.
A seguir passo ao exame de mérito das alegações de vícios apresentadas pelo responsável.
II
O Sr. Leonardo Pereira Rodrigues dos Santos alega que na decisão ora embargada não há qualquer menção sobre qual/quais operação/operações o embargante está sendo chamado a apresentar razões de justificativa, dificultando em demasia a efetiva apresentação de explicações e evidências à esta Corte de Contas, de modo que também não há a devida individualização das suas condutas.
Aduz, ainda, somente exerceu a função de Superintendente da AEX em substituição ao titular, referente a somente uma operação de financiamento.
Desse modo, o responsável menciona que na sessão de julgamento do Acórdão 2296/2021-TCU-Plenário, em 29/9/2021, este Relator fez pronunciamento no sentido de que não seriam responsabilizados os substitutos que apenas participaram eventualmente de uma reunião ou operação. Nesse sentido, segundo o recorrente haveria contradição ao não aplicar esse entendimento em favor do embargante.
Por fim, argumenta que haveria obscuridade entre o cargo exercido e a responsabilização, uma vez que sequer fazia parte da equipe de exportação de serviços.
De início, convém ressaltar que conforme consignado no IV da deliberação guerreada "a responsabilização dos agentes envolvidos nas operações de financiamento no âmbito do presente apartado seguiu o entendimento disposto nos acórdãos 2.006/2019, 4.032/2020 e 2.296/2021, todos do Plenário, levando-se em conta as especialidades atinentes às funções que esses agentes exerciam, bem como as atribuições inerentes aos seus cargos, e, ainda, sua posição na hierarquia da instituição."
Nesse sentido, verifica-se que nos referidos arestos foi prevista a responsabilização do superintendente substituto pela sua participação pontual no exame dos relatórios de análise em que este gestor tinha a atribuição de revisar e reformular os pareceres e as conclusões das equipes de análises, conforme destacado nas deliberações supracitadas, a exemplo do disposto no item V.3.1 do voto condutor do Acórdão 2296/2021-TCU-Plenário:
"170. Insta destacar que no caso das análises das solicitações de financiamento, os superintendentes, ainda que em substituição, eram os responsáveis por revisar e reformular os pareceres e as conclusões das equipes de análises, caso a caso. Em vista disso, os superintendentes substitutos também serão chamados em audiência pela sua participação individual nessas análises, em que foram encarregados da revisão dos RAn's. O entendimento é de que nesses casos, trata-se de trabalho pontual atribuído a quem executa em determinado momento a função designada, o qual deve ser cumprido com diligência." (Grifou-se) .
De igual modo, no item IV da deliberação guerreada fiz constar expressamente o mesmo entendimento exposto nas decisões retro mencionadas (peça 252, p.6) :
" (...) 
b) deficiências no processo de análise das solicitações de financiamento:
 (...) 
 (ii) Executivos responsáveis pela aprovação dos RAn's e pelo encaminhamento dos mesmos às instâncias imediatamente superiores sem as correções devidas: Diretores da AEX, Superintendes da AEX e Chefes de Departamento da AEX (caso o signatário do documento seja o substituto, ele será chamado em audiência pela sua participação individual nessas análises, ou seja, pelos RAn's em que ele participou) ." (Grifou-se) .
No presente caso, a responsabilização do embargante se deu por sua atuação direta no exame do Relatório de Análise nº 2012/0020, referente à quarta tranche da construção do Porto de Mariel, em Cuba.
Destaco que essa operação foi aprovada com um elevado percentual de exportação de 87,6%, incompatível com o objeto da linha de crédito, conforme vêm sendo destacado nas decisões dos processos que tratam dos financiamentos às exportações para obras de engenharia no exterior no âmbito desta Corte. Ademais, destaca-se que os custos indiretos aprovados para esse financiamento atingiram cerca de 135% das exportações, percentual consideravelmente superior ao valor paradigma de 36,5% defendido pela unidade técnica.
Assim, verifica-se que a situação do responsável foi prevista na decisão atacada, seguindo a linha das deliberações julgadas pelo Plenário desta Casa. Ou seja, os superintendentes substitutos também tinham o dever de agir com diligência em relação às suas análises nos documentos produzidos pela equipe técnica da área. Cabia ao responsável, ainda que em substituição, avaliar se o trabalho da equipe do Banco a ele submetido atendia aos critérios dos normativos do Banco, bem como da linha de crédito específica. Portanto, conforme exposto acima, o peticionante foi chamado em audiência para responder acerca da sua participação individual por ter ratificado o mencionado relatório de análise, o qual continha graves falhas, facilmente detectadas, em sua elaboração.
Em outro ponto, o recorrente aduz que teria participado tão somente de uma operação analisada nos presentes autos e, por esse motivo, deveria ser enquadrado no entendimento exposto por este Relator na sessão que julgou o Acórdão 2296/2021-TCU-Plenário, onde fiz constar que não seriam responsabilizados os substitutos (diretores e superintendentes) que participaram eventualmente de uma reunião ou de uma operação de financiamento.
Ocorre que, embora nestes autos a operação relativa à quarta tranche da construção do Porto de Mariel tenha sido a sua única participação, o embargante atuou, na mesma condição de superintendente substituto, em diversas outras operações objeto dos processos que analisaram as exportações destinadas às obras no exterior.
No âmbito do TC Processo 017.469/2016-3 (apartado 1 - obras rodoviárias) , que resultou no Acórdão 2006/2019-TCU-Plenáriolanário, o Sr. Leonardo Pereira Rodrigues dos Santos foi chamado em audiência por ter participado em sete operações de financiamento na condição de superintendente substituto responsável por revisar os relatórios das equipes de análises do BNDES (peças 33, 89, 121, 231, 264, 272 e 311 do TC Processo 017.469/2016-3) . De igual modo, o responsável também atuou nas revisões dos RAns na função de Superintendente Substituto da AEX no âmbito dos processos TC Processo 002.275/2018-0 (apartado 4 - obras de geração e transmissão de energia elétrica) e do TC Processo 017.471/2016-8 (apartado 3 - obras de aeroportos) .
Assim, observa-se que a situação do peticionante nestes autos não se trata de participação em uma eventual operação de financiamento, mas sim de conduta que se mostrou recorrente ao longo do tempo, ainda que em todos esses casos mencionados o embargante estivesse exercendo a função de substituto. Portanto, o responsável não se enquadra no entendimento apresentado por este Relator na sessão de julgamento do referido aresto, mas sim na hipótese prevista no subitem "ii" da alínea b do item IV do despacho embargado (transcrito acima) .
O recorrente também alega que sequer fazia parte do departamento especializado nas operações de exportação de serviços (Decex 2) , mas do Decex 3, responsável pelas operações de exportação de bens e que, no presente processo, a operação em que atuou não contou com nenhum desembolso pelo Banco.
Quanto a esse ponto, o recorrente argumenta que nos julgamentos dos processos Processo 017.469/2016-3, Processo 010.191/2018-6 e Processo 002.275/2018-0, foi aplicado o entendimento de que não haveria responsabilização de membros de outros departamentos. Desse modo, haveria obscuridade na decisão atacada, pois não restou límpido ao embargante a razão de o mesmo encaminhamento não ter sido aplicado ao seu favor no presente apartado.
Diferentemente ao aludido pelo embargante, o entendimento nos julgamentos dos três processos mencionados acima não foi pela exclusão de membros de outros departamentos pura e simplesmente porque integravam outra unidade do Banco, mas sim porque ficou demonstrado que, naquelas ocasiões, aqueles profissionais não concorreram para as falhas e irregularidades verificadas naqueles processos.
Destaca-se o seguinte trecho do Acórdão 2622/2020-TCU-Plenário, que julgou os embargos do Acórdão 2006/2019-TCU-Plenáriolenário (TC Processo 017.469/2016-3) :
"71. Assim, verifico que há informação expressa do banco no sentido de que esses funcionários não participaram das análises que concorreram para a aprovação das operações de financiamento.
72. De igual modo, observo que as atribuições das equipes da Gerência de Estudos versavam sobre variáveis macroeconômicas, tais como PIB, inflação, câmbio e balança comercial, que ajudavam a contextualizar o mercado dos países importadores, mas que não eram específicas de qualquer projeto ou operação de financiamento, e, por esse motivo, as condutas dos responsáveis não possuem nexo de casualidade com as irregularidades apontadas nas análises das solicitações de financiamentos por parte das empresas exportadoras junto ao BNDES." (Grifou-se) .
Do mesmo modo, fiz as seguintes considerações acerca de situação semelhante no Acórdão 2296/2021-TCU-Plenário (TC Processo 002.275/2018-0) :
"375. A irregularidade apontada pela SeinfraElétrica consistia no descumprimento do contrato de financiamento por parte da equipe de verificação ao não observar a compatibilidade das exportações com o avanço físico-financeiro do empreendimento. Nos casos identificados, essas incongruências eram de fácil verificação por estarem expostas de forma expressa nos Relatórios de Acompanhamentos das Exportações (RAE) e nos Relatórios de Avanço Físico e de Avanço Financeiro (RAAF) , parte integrante da documentação necessária para os desembolsos. 
376. Nesse sentido, observa-se que a responsabilidade pela checagem das informações desses dois documentos era da equipe da Gerência Operacional (GOP) , conforme disposto nas listas de verificações (peças 201, 203, 205, 207, 211 e 213) . Por outro lado, na verificação das condições precedentes à utilização dos créditos, cabia aos integrantes da GCOL a conferência da conformidade de outros documentos (Registros de Exportação, Conhecimento de Embarque, entre outros) necessários à liberação do crédito, os quais não traziam informações em relação ao avanço físico-financeiro dos empreendimentos. 
377. Assim, considero que não é razoável imputar a responsabilidade aos integrantes da GCOL pela conferência de informações que não eram de suas alçadas e cujos atos praticados não concorreram para irregularidades apontadas pela SeinfraElétrica." (Grifou-se) . 
Verifica-se que exclusão daqueles funcionários do rol de responsáveis se deu porque ficou demonstrado que aqueles profissionais não tiveram participação nas falhas e irregularidades apuradas. Assim, naquelas ocorrências não restou demonstrado o nexo causal entre as condutas dos funcionários do BNDES e a irregularidade verificada pela unidade técnica deste Tribunal, diferentemente da situação do ora embargante, conforme abordado anteriormente na presente decisão.
Nesse sentido, o fato do peticionante pertencer a outro Departamento (Decex 3) à época da ocorrência é irrelevante, pois o que está em análise é a sua participação direta no exame do Relatório de Análise nº 2012/0020, em que o responsável era encarregado da revisão desse documento, ainda que a sua atuação tenha sido realizada na condição de substituto. 
Cabe mencionar que relativamente aos pontos acima, no recente Acórdão 250/2022-TCU-Plenário, que julgou os embargos de declaração ao Acórdão 2296/2021-TCU-Plenário, este Colegiado mais uma vez referendou os entendimentos alhures ao rejeitar os embargos de declaração do Sr. Leonardo Pereira Rodrigues dos Santos e de outros responsáveis pelas mesmas alegações apresentadas na peça recursal ora em análise.
Em vista do exposto, considero que o apontamento da conduta do responsável, de evidente natura grave, enseja a manutenção da sua audiência nos presentes autos.
Por fim, no que se refere à falta de individualização da operação que está sendo imputada responsabilidade ao embargante, observo que em sua peça recursal, o próprio embargante reconhece que a sua responsabilização nos presentes autos se deve à sua participação na operação da quarta tranche do Porto de Mariel (peça 362, p. 13) :
" (...) a Decisão ora embargada se refere a sua suposta atuação como Superintendente Substituto da AEX na aprovação do Ran da Quarta Tranche de construção do Porto de Mariel." (Grifou-se) .
Inclusive, essa foi a essência de toda a sua argumentação nos presentes embargos de declaração (peça 362, p. 8) : 
"Todavia, data máxima vênia, quanto ao embargante, mostra-se contraditória e obscura a determinação de audiência uma vez que, em breve síntese: (I) exerceu, no período sob análise, o cargo de superintendente substituto, e não de titular; (II) sequer fazia parte da equipe de exportação de serviços responsável pela operação sob análise, mas do Decex 3 - responsável pelas operações de exportação de bens" (grifou-se) .
Contudo, considerando que a instrução da unidade técnica e a decisão que determinou a audiência do responsável não trazem menção expressa sobre essa operação em relação à conduta do embargante, avalio que merece ser promovido o correspondente esclarecimento ao ora embargante no sentido de que o responsável está sendo chamado em audiência nos presentes autos em razão da sua participação no Relatório de Análise AEX/DECEX2 nº 2012/0020, de 16/5/2012, referente à quarta tranche da construção do Porto de Mariel, em Cuba. 
Em face, portanto, dessa omissão na mencionada deliberação, deve-se dar ao recorrente parcial provimento aos embargos por ele oferecido e, assim, integrar a decisão recorrida com o esclarecimento apresentado na presente proposta de deliberação, mantendo-se, todavia, a audiência do responsável constante do item a.3 do Despacho de peça 252.
Ante o exposto, com essas considerações, manifesto-me por que o Tribunal aprove o Acórdão que ora submeto à deliberação deste Colegiado.
TCU, Sala das Sessões, em 9 de março de 2022.
AUGUSTO SHERMAN CAVALCANTI 
Relator